ACORDAO-COMPLETO-2535024

ACÓRDÃO 2050/2022 ATA 13/2022 - SEGUNDA CÂMARA

VISTOS, relatados e discutidos estes autos em que se analisa ato de concessão inicial de aposentadoria emitido pelo Tribunal de Justiça do Distrito Federal e dos Territórios - TJDFT em benefício da Sra. Zenaide Silva Martins Cruz.
ACORDAM os Ministros do Tribunal de Contas da União, reunidos em Sessão da 2ª Câmara, ante as razões expostas pelo Relator, e com fulcro nos incisos III e IX do art. 71 da Constituição Federal e nos arts. 1º, inciso V, e 39, inciso II, da Lei 8.443/1992, c/c o art. 259, inciso II, do Regimento Interno/TCU, em:
9.1. considerar ilegal a concessão de aposentadoria em favor da Sra. Zenaide Silva Martins Cruz, negando registro ao correspondente ato; 
9.2. dispensar o ressarcimento das quantias indevidamente recebidas de boa-fé pela interessada, consoante o disposto no Enunciado 106 da Súmula da Jurisprudência do TCU; 
9.3. determinar ao TJDFT, no prazo de 15 (quinze) dias a contar da ciência desta deliberação, que:
9.3.1. abstenha-se de realizar pagamentos decorrentes do ato ora impugnado, sujeitando-se a autoridade administrativa omissa à responsabilidade solidária, nos termos do art. 262, caput, do Regimento Interno/TCU, promovendo, no mesmo prazo, a correção do cálculo dos anuênios nos proventos da Sra. Zenaide Silva Martins Cruz; 
9.3.2. dê ciência do inteiro teor desta Deliberação à interessada, alertando-a de que o efeito suspensivo proveniente da interposição de possíveis recursos perante o TCU não a exime da devolução dos valores percebidos indevidamente após a notificação, caso os recursos não sejam providos, encaminhando a este Tribunal, no prazo de 30 (trinta) dias, comprovante da referida ciência; 
9.3.3. emita novo ato de concessão de aposentadoria em favor Sra. Zenaide Silva Martins Cruz, livre da irregularidade verificada nos anuênios, e promova seu cadastramento no sistema e-Pessoal, submetendo-o a este Tribunal, nos termos da IN/TCU 78/2018; e
9.4. esclarecer ao órgão de origem que, a despeito da negativa de registro do ato de concessão, as parcelas de quintos incorporadas com amparo em funções comissionadas exercidas entre 8/4/1998 e 4/9/2001, uma vez amparadas por decisão judicial transitada em julgado, deverão ter seu pagamento mantido, nos exatos termos da modulação de efeitos estabelecida pelo STF no RE 638.115/CE.

Ato de concessão inicial de aposentadoria emitida pelo Tribunal de Justiça do Distrito Federal e dos Territórios em benefício da Sra. Zenaide Silva Martins Cruz.

Segunda Câmara

Tribunal de Justiça do Distrito Federal e dos Territórios - TJDFT.

3. Interessada: Zenaide Silva Martins Cruz (XXX.748.381-XX).

13.1. Ministros presentes: Bruno Dantas (Presidente), Augusto Nardes e Antonio Anastasia.
13.2. Ministro-Substituto convocado: Marcos Bemquerer Costa (Relator).
13.3. Ministro-Substituto presente: André Luís de Carvalho.

MARCOS BEMQUERER

Trata-se de ato de concessão inicial de aposentadoria deferida pelo Tribunal de Justiça do Distrito Federal e dos Territórios em benefício da Sra. Zenaide Silva Martins Cruz.
2.	 A Secretaria de Fiscalização de Integridade de Atos e Pagamentos de Pessoal e de Benefícios Sociais - Sefip analisou o processo, concluindo haver irregularidade na concessão, conforme a instrução inserta à peça 5, assim vazada: 
"9. Ato: 100792/2020 - inicial - interessada: ZENAIDE SILVA MARTINS CRUZ - CPF: XXX.748.381-XX
9.1. Parecer do Controle Interno: considerar o ato legal.
9.2. Constatações e análises: 
9.2.1. Ato e-Pessoal em substituição a ato Sisac devolvido de acordo com comunicado da presidência do TCU. Data de encaminhamento do ato Sisac ao TCU: 22/08/2017.
a. Justificativa do Gestor de Pessoal: não há. Verificação efetuada no âmbito do TCU.
b. Análise do Controle Interno: não há. Verificação efetuada no âmbito do TCU.
c. Análise da Equipe Técnica: legal.
Ato em substituição a ato SISAC devolvido com entrada original no TCU na data de 22/8/2017.
9.2.2. No tempo calculado para fins de anuênio foram computados períodos não contínuos. Empresa pública e sociedade de economia mista (Certif. INSS) de 04/07/1977 a 10/12/1987, serviço público civil (Adm. Direta e Indireta) em cargo diferente ao da aposentadoria de 17/03/1994 a 23/09/1997 e tempo no cargo em que se deu a aposentadoria de 24/09/1997 a 30/07/2017.
a. Justificativa do Gestor de Pessoal: não há. Verificação efetuada no âmbito do TCU.
b. Análise do Controle Interno: não há. Verificação efetuada no âmbito do TCU.
c. Análise da Equipe Técnica: ilegal.
Observa-se no ato em tela que a interessada possui incorporação da vantagem denominada anuênios (15%) em seus proventos. A interessada laborou em empresa pública e/ou sociedade de economia mista (federal) entre 4/7/1977 e 10/11/1987. Ingressou novamente no serviço público civil (federal) em 17/3/1994 (já sob a égide da Lei 8.112/1990) e no cargo em que se deu a aposentadoria em 24/9/1997. Observa-se que a UJ incluiu o período de serviço prestado anteriormente à Lei 8.112/1990 para a contagem de anuênios, o que é ilegal. No ato sob análise, houve contagem, para fins de gratificação adicional por tempo de serviço (GATS) /anuênio, de tempo de serviço após o qual houve interrupção do vínculo jurídico do servidor com a Administração Pública Federal, o que contraria jurisprudência desta Corte de Contas.
9.2.3. Houve o registro de pelo menos uma rubrica com denominação para análise pelo TCU = decisão judicial (206540 - PROVENTO VPNI FC-04 (MSG) TJ (Decisão judicial - incorporação de quintos/décimos de função) - R$ 1.193,78) .
a. Justificativa do Gestor de Pessoal: não há. Verificação efetuada no âmbito do TCU.
b. Análise do Controle Interno: não há. Verificação efetuada no âmbito do TCU.
c. Análise da Equipe Técnica: ilegal.
A decisão judicial juntada ao ato, Mandado de Segurança 2003.002.008895-7 (0008895-76.2003.807.0000) , que tramitou no Conselho Especial do Tribunal de Justiça do Distrito Federal e dos Territórios/DF, concedeu a ordem para determinar à incorporação de quintos em razão do exercício de cargos de confiança ou funções comissionadas no período de 08/04/1998 a 04/09/2001. Referida decisão transitou em julgado em 09/02/2009.
9.3. O quadro resumo de ocorrências e, quando for o caso, o detalhamento da norma legal e da jurisprudência para as inconsistências acima elencadas encontram-se no anexo II dessa instrução.
 (...) 
PROPOSTA DE ENCAMINHAMENTO
11. Ante o exposto, com fundamento no art. 71, inciso III, da Constituição Federal, no art. 1º, inciso V, e art. 39, incisos I e II, da Lei 8.443/1992, no art. 260 do Regimento Interno do Tribunal de Contas da União, propõe-se: 
11.1. considerar ILEGAL e recusar registro do ato de aposentadoria de ZENAIDE SILVA MARTINS CRUZ do quadro de pessoal do Tribunal de Justiça do Distrito Federal e dos Territórios, com base nos arts. 71, inciso III, da Constituição Federal, 1º, inciso V, e 39, inciso II, da Lei 8.443/1992 e 260, § 1º, do Regimento Interno/TCU;
11.2. com fulcro no art. 262, caput, do Regimento Interno deste Tribunal, determinar ao Tribunal de Justiça do Distrito Federal e dos Territórios que: 
11.2.1. dê ciência, no prazo de quinze dias, contado da notificação, do inteiro teor desta deliberação à interessada, alertando-a de que o efeito suspensivo proveniente da interposição de eventuais recursos junto ao TCU não a exime da devolução dos valores percebidos indevidamente, caso o recurso não seja provido;
11.2.2. dispense a devolução dos valores indevidamente recebidos de boa-fé até a data da ciência do Tribunal de Justiça do Distrito Federal e dos Territórios, do acórdão que vier a ser proferido, com base no Enunciado 106 da Súmula da Jurisprudência do TCU;
11.2.3. faça cessar todo e qualquer pagamento relativo ao ato impugnado de ZENAIDE SILVA MARTINS CRUZ, no prazo máximo de quinze dias, contados da ciência da decisão deste Tribunal, sob pena de ressarcimento das quantias pagas após essa data pelo responsável;
11.2.4. no prazo de trinta dias, contado da ciência da decisão, envie a este Tribunal documentos comprobatórios de que a interessada cujo ato foi impugnado está ciente do julgamento deste Tribunal;
11.2.5. promova o recálculo, no prazo 15 (quinze) dias, contado a partir da ciência desta deliberação, sujeitando-se a autoridade administrativa omissa à responsabilidade solidária, do valor atualmente pago relativo à rubrica apontada, em face de manifesta ilegalidade."
3.	O escalão dirigente da Sefip alinhou-se ao exame e ao encaminhamento sugeridos pela instrução acima reproduzida (peça 6) . Igualmente o Ministério Público de Contas, representado pelo Procurador Rodrigo Medeiros de Lima, concordou com a proposta da unidade técnica (peça 7) .
	É o Relatório.

não há.

Procurador Rodrigo Medeiros de Lima.

PESSOAL. APOSENTADORIA. RECEBIMENTO DE ADICIONAL POR TEMPO DE SERVIÇO REFERENTE A PERÍODOS DESCONTÍNUOS DE TRABALHO. ROMPIMENTO DO VÍNCULO JURÍDICO COM A ADMINISTRAÇÃO PÚBLICA FEDERAL. ILEGALIDADE. PRECEDENTES DESTA CORTE DE CONTAS. PAGAMENTO DA VANTAGEM DE "QUINTOS" COM BASE EM FUNÇÃO DE CONFIANÇA EXERCIDA ENTRE 8/4/1998 E 4/9/2001, CONCEDIDO POR FORÇA DE DECISÃO JUDICIAL TRANSITADA EM JULGADO. IMPOSSIBILIDADE JURÍDICA DE OCORRER A CESSAÇÃO DO PAGAMENTO DOS "QUINTOS" E DE DETERMINAR A TRANSFORMAÇÃO DA RUBRICA EM PARCELA COMPENSATÓRIA PARA ABSORÇÃO FUTURA PELOS AUMENTOS E REESTRUTURAÇÕES DE CARREIRA SUPERVENIENTES. ENTENDIMENTO DO SUPREMO TRIBUNAL FEDERAL FIXADO NOS AUTOS DO RECURSO EXTRAORDINÁRIO 638.115/CE, COM MODULAÇÃO DE EFEITOS DA DECISÃO. ILEGALIDADE DO ATO. RECUSA DO CORRESPONDENTE REGISTRO. DETERMINAÇÕES.

APOSENTADORIA (APOS)

Secretaria de Fiscalização de Integridade de Atos e Pagamentos de Pessoal e de Benefícios Sociais - Sefip.

Em apreciação ato de concessão inicial de aposentadoria emitido pelo Tribunal de Justiça do Distrito Federal e dos Territórios - TJDFT em benefício da Sra. Zenaide Silva Martins Cruz (peça 3) .
2.	A Secretaria de Fiscalização de Integridade de Atos e Pagamentos de Pessoal e de Benefícios Sociais - Sefip constatou cômputo de períodos não contínuos para fins de pagamento do adicional por tempo de serviço (anuênios) e incorporação da parcela de "quintos" após a edição da Lei 9.624/1998, deferida por força de decisão judicial transitada em julgado. Em consequência, propôs ao Tribunal a ilegalidade da concessão e a negativa de registro do correspondente ato (peças 5 e 6) . A esse encaminhamento se alinhou o Ministério Público de Contas (peça 7) .
3.	Compulsando o ato em exame, verifico que a interessada percebe 15% de anuênios, referentes as seguintes averbações de tempos de serviço: a) empresa pública e/ou sociedade de economia mista (federal) , de 4/7/1977 a 10/12/1987; b) "serviço público civil (adm. direta e indireta) em cargo diferente ao da aposentadoria de 17/03/1994 a 23/09/1997 e tempo no cargo em que se deu a aposentadoria de 24/09/1997 a 30/07/2017" (peça 3, p. 3) .
4.	Observa-se que os períodos indicados nas alíneas do item precedente são interruptos, pois houve rompimento do vínculo jurídico do empregado/servidor público com a administração pública federal. 
5.	Em situações quejandas, a jurisprudência do Tribunal não tem admitido a utilização, para a percepção da vantagem referente ao adicional por tempo de serviço, de períodos descontínuos de trabalho. Noutras palavras, havendo intervalo entre o desligamento de um emprego ou cargo público federal e a admissão em outro, o tempo de serviço prestado no primeiro vínculo não pode ser computado para a concessão de anuênios no segundo. 
6.	Essa questão foi objeto da Consulta formulada a esta Casa de Contas pela Presidência do Tribunal Superior do Trabalho, que recebeu a seguinte resposta mediante o Acórdão 1424/2020-TCU-Plenário (rel. min. Raimundo Carreiro) : 
"9.2. (...) o rompimento do vínculo jurídico do servidor com a Administração Pública Federal é obstáculo ao restabelecimento de vantagens da Lei 8.112/1990, independentemente do momento em que o servidor é investido novamente em outro cargo público federal, se antes ou depois da revogação da legislação que instituiu a vantagem anteriormente concedida."
7.	Na mesma linha de interpretação, cito excerto de julgado colhido da ferramenta de pesquisa do Tribunal ("jurisprudência selecionada") :
 (Acórdão 497/2022-TCU-Primeira Câmara, rel. min. Benjamin Zymler) 
"A contagem de tempo relativo a cargo público pregresso para percepção de adicional por tempo de serviço somente é permitida quando houver simultaneidade entre a vacância de um cargo e a ocupação de outro, pois o rompimento do vínculo jurídico do servidor com a Administração Pública Federal é obstáculo ao restabelecimento de vantagens da Lei 8.112/1990, independentemente do momento em que o servidor é investido novamente em outro cargo público federal, se antes ou depois da revogação da legislação que instituiu a vantagem anteriormente concedida." 
8.	Como se percebe, há cristalina ilegalidade no ato em exame, em vista do pagamento da rubrica relativa ao adicional por tempo de serviço (anuênios) na quantia de 15%.
9.	Quanto ao recebimento de quintos/décimos verificado no caso em questão, a jurisprudência desta Corte consolidou o entendimento de que é ilegal a percepção dessa rubrica, cuja incorporação decorreu de funções comissionadas exercidas no período de 08/04/1998 a 04/09/2001, devendo-se observar a modulação dos efeitos definida pelo Supremo Tribunal Federal (STF) na decisão do Recurso Extraordinário (RE) 638.115/CE, que tratou dessa matéria.
10.	Na hipótese concreta, por se tratar de "quintos" recebidos com base em decisão judicial transitada em julgado (Mandado de Segurança Coletivo 2003.00.2.008895-7, peça 3, p. 4-6 e 8-158) , não deve ocorrer a cessação do pagamento dessa vantagem, tampouco a rubrica deve ser transformada em parcela compensatória para absorção futura pelos aumentos e reestruturações de carreira supervenientes, nos termos do que foi estabelecido na decisão do STF no RE 638.115/CE.
11.	Constatadas as irregularidades referentes a anuênios indevidos no quantum de 15% e à parcela de "quintos" provenientes de funções comissionadas desempenhadas no interregno de 08/04/1998 a 04/09/2001, a concessão deve ser considerada ilegal, com a negativa de registro ao ato, aplicando-se a orientação fixada no verbete da Súmula/TCU 106 às parcelas indevidamente recebidas pela interessada. 
12. 	Outrossim, de conformidade com o art. 262 do Regimento Interno/TCU, importa determinar ao órgão de origem que faça cessar os pagamentos decorrentes do ato em razão da irregularidade nos anuênios, sob pena de responsabilidade solidária da autoridade administrativa omissa, promovendo, no mesmo prazo, a correção do cálculo nos proventos da Sra. Zenaide Silva Martins Cruz. 
13.	Deve-se igualmente determinar ao TJDFT que comunique a beneficiária sobre a deliberação do Tribunal, alertando-a de que o efeito suspensivo proveniente da interposição de eventuais recursos não a exime da devolução dos valores percebidos indevidamente após a notificação, caso esses não sejam providos. Após, devem ser remetidos ao Tribunal documentos comprobatórios de que a inativa foi cientificada da deliberação desta Corte.
14.	Por fim, esclareço que o ato em questão deu entrada nesta Corte de Contas originalmente em 22/8/2017 (peça 3, p. 5) , não se aplicando a sistemática de "registro tácito" pelo decurso de mais de cinco anos definida no Acórdão 122/2021-TCU-Plenário (Relator Ministro Walton Alencar Rodrigues) , em atenção ao que foi decidido pelo STF no RE 636.553.
	Ante o exposto, voto por que seja adotada a deliberação que ora submeto a este Colegiado.
TCU, Sala das Sessões, em 3 de maio de 2022.
MARCOS BEMQUERER COSTA
Relator